【裁判字號】    98,訴,474
【裁判日期】    990303
【裁判案由】    採取土石
【裁判全文】
臺中高等行政法院判決
                                       98年度訴字第474號
                                     99年2月24日辯論終結
原      告  甲○○
被      告  彰化縣政府
代  表  人  乙○○
訴訟代理人  丙○○
上列當事人間因採取土石事件，原告不服經濟部中華民國98年10
月22日經訴字第09806119800號訴願決定，提起行政訴訟。本院
判決如下︰
    主  文
原告之訴駁回。
訴訟費用由原告負擔。
    事實及理由
一、事實概要：緣原告未經許可，擅自於坐落彰化縣大城鄉○○
    段493地號土地採取土石，經彰化縣警察局芳苑分局於民國
    98年4月7日上午10時20分許查獲，現場丈量採取土石範圍長
    度約7公尺，寬度約5公尺，深度約1公尺，被告所屬盜濫採
    砂石聯合稽查小組人員並於同日下午13時10分進行會勘。嗣
    被告核認原告未經許可採取土石，乃依土石採取法第36條規
    定，以98年6月25日府水石字第0980149505號裁處書，處以
    原告罰鍰新台幣（下同）100萬元，並限於文到7日內辦理整
    復及清除其設施，且禁止繼續採取土石，並不得將已採取之
    土石外運。原告不服，提起訴願遞遭駁回，遂提起本件行政
    訴訟。
二、兩造聲明：
  (一)原告聲明求為判決：原處分及訴願決定均撤銷。
  (二)被告聲明求為判決：駁回原告之訴。
三、原告訴稱略以：系爭坐落彰化縣大城鄉○○段493地號土地
    （下稱系爭土地）為原告父親所有，原告於98年4月7日因系
    爭土地長期廢耕，且該地位處彰化縣大城鄉鄰近海濱，土壤
    貧瘠，非一般正常農地，且地勢不平，原告為耕種之便，乃
    將土地下面之土壤翻至地表，進行翻土、整地之工作，以使
    土壤鬆軟，並將地勢偏高處翻土整地，再進行耕種使用。又
    因原告父親先前有意在系爭土地上興建房屋，而載運些許石
    頭堆置於土地中作為級配，其後房屋雖未興建，然原告為種
    植作物，必須先將土地中之級配除去，方能進行翻土作業，
    原告因不諳法令，方會將挖起之少量土石外運。是原告前揭
    行為，實屬土石採取法第3條第1項第1款、第2款所稱採取少
    量土石供自用、實施整地之行為，並非盜採販運土石。再者
    ，原告共計2天將少數多餘廢棄土外運，前後計6車次，以每
    車次3,000元之價格計算，所得尚不足以支付工資車錢。原
    告所為顯然欠缺盜採販運土石之不法意圖，毫無任何不法利
    益，亦即欠缺違法之故意，被告率而重罰100萬元，其處分
    顯有違誤，且違反比例原則與公平原則。
四、被告答辯略以：原告未經許可，於98年4月7日在系爭土地擅
    自採取土石，經被告會同彰化縣警察局芳苑分局西港派出所
    查獲，此有被告現場勘查紀錄及警方調查筆錄在卷足稽，違
    規事實洵屬明確，被告依土石採取法第36條規定裁處100萬
    元，並無違誤。原告雖訴稱其係實施耕作整地而採取少量土
    石供農業設施之用，符合土石採取法第3條第1項第1款、第2
    款規定等語，惟土石採取法第3條第1項各款情形，針對土石
    採取地點、面積、數量、期間業已訂定「採取土石免申辦土
    石採取許可管理辦法」，依前開管理辦法第2條第1項前段及
    第3條規定，採取少量土石供自用者應以人工採取，採取總
    量以2立方公尺為限，又實施整地及工程就地取材者，應向
    目的事業主管機關申請核准。本件原告行為並無申請核准且
    以挖土機開挖，範圍長約7公尺、寬約5公尺、深度約1公尺
    ，已非屬人工採取，且外運販售6車共計36立方公尺，已逾2
    立方公尺，明顯違反農業使用認定規範，難認係作整地行為
    ，原告所辯不足採據。
五、本件兩造之爭點為：被告以原告未經許可採取土石，依土石
    採取法第36條規定裁處，是否合法？原告主張其僅係採取少
    量土石，且係實施整地行為，無庸取得土石採取許可，是否
    可採？
六、按「土石採取，應依本法取得土石採取許可。但下列情形，
    不在此限：一採取少量土石供自用者。二實施整地與工程就
    地取材者。．．．前項各款土石採取地點、面積、數量、期
    間之管理辦法，由中央主管機關定之。」、「未經許可採取
    土石者，處新臺幣100萬元以上500萬元以下罰鍰，直轄市、
    縣（市）主管機關並得限期令其辦理整復及清除其設施，屆
    期仍未遵行者，按日連續處新臺幣10萬元以上100萬元以下
    罰鍰至遵行為止，並沒入其設施或機具。．．．」分別為土
    石採取法第3條第1項第1款、第2款、第2項及第36條所明定
    。
七、經查，原告未經許可，於98年4月7日在系爭土地(原告之父
    陳金在所有，本院卷32頁土地所有權狀)，雇用司機以挖土
    機開挖範圍長約7公尺、寬約5公尺、深度約1公尺，並以車
    輛載運販售予他人6車次共計約36立方公尺，經彰化縣警察
    局芳苑分局西港派出所查獲，有現場勘查紀錄、現場照片及
    警方對原告、挖土機司機許進福、載運車輛司機王粽、謝世
    明、蔡新建及土方買受人洪正府等人製作之調查筆錄在卷足
    稽(同卷29-34,36-42頁)，彼等所陳述之情節，亦相符合，
    被告為本件之裁罰，即非無據。
八、原告雖稱其僅係採取少量土石，且係實施整地行為，無庸取
    得土石採取許可等云。惟查，經本院於99年2月6日至現場履
    勘，系爭土地業已整平，無作物，另有推置級配及建築廢土
    ，有勘驗筆錄及現場照片在卷可佐(同卷70-78頁)，原告如
    欲整地作農業使用，理應將該土地上不適合種植之級配及建
    築廢土清除走，而非僅將土地上之原有土壤運離，如此顯違
    事理，原告所稱自難採信。又按「依本法第3條第1項第1款
    規定採取少量土石供自用者，應以人工採取，其採取總量以
    2立方公尺為限。．．．申請人應符合下列規定，並填具申
    請書向鄉（鎮、市、區）公所申請：一同一鄉鎮區或採取地
    點周圍20公里範圍內無土石採取場。二採取地點如為私有土
    地，應取得土地所有人、使用人或管理人之同意；其屬其他
    目的事業管理機關管理之公有土地，應經該管理機關核准或
    許可。鄉（鎮、市、區）公所應將核准之件數及採取數量按
    月報請直轄市、縣（市）主管機關備查。」、「依本法第3
    條第1項第2款規定實施整地及工程就地取材者，以經目的事
    業主管機關核准者為限。前項整地及工程就地取材有剩餘土
    石外運者，應填具申請書報請直轄市、縣（市）主管機關備
    查，並應於每月5日前將上月外運數量申報直轄市、縣（市
    ）主管機關轉報中央主管機關備查。」採取土石免申辦土石
    採取許可管理辦法第2條及第3條亦分別定有明文。原告上開
    挖取外運之土石以6車次運送，計約36立方公尺，顯逾2立方
    公尺，縱使原告所採取之土石係作農用而為整地行為，仍應
    依上開規定報請目的事業主管機關核准者，方得為之，原告
    未經許可，而逕行採取土石，自屬違章。
九、綜上所陳，原告所訴各節，均難採信，被告以原告未經核准
    ，於上開時地採取土石，乃依土石採取法第36條規定，處原
    告罰鍰100萬元，並限於文到7日內辦理整復及清除其設施，
    且禁止繼續採取土石，並不得將已採取之土石外運。依上開
    規定，並無違誤，訴願決定予以維持，亦無不合，原告請求
    撤銷原處分及訴願決定，為無理由，應予駁回。至原告另稱
    其因讀書不多，不諳法令，且本件情輕法重，請求本院衡量
    本件之情節而減輕罰鍰額度乙節，按被告係依上開規定處最
    低額罰鍰，並無違法之處，也無再減低罰鍰金額之餘地，惟
    最低罰鍰金額仍為100萬元，對於一般人民而語，仍屬鉅款
    ，難以一次給付，被告於日後對原告為執行時，宜斟酌原告
    之資力，予以適當分期之執行，以符人情，併予敘明。
十、據上論結，本件原告之訴為無理由，依行政訴訟法第195 條
    第1項後段、第98條第1項前段，判決如主文。
中    華    民    國    99    年    3     月    3     日
              臺中高等行政法院第四庭
                        審判長法  官  沈  應  南
                              法  官  王  德  麟
                              法  官  許  武  峰
以上正本證明與原本無異。
如不服本判決，應於判決送達後20日內向本院提出上訴書狀，其
未表明上訴理由者，應於提起上訴後20日內向本院提出上訴理由
書（須依對造人數附具繕本）；如於本判決宣示或公告後送達前
提起上訴者，應於判決送達後20日內補提上訴理由書（須附繕本
）。未表明上訴理由者，逕以裁定駁回。
中    華    民    國    99    年    3     月    10    日
                              書記官  莊  啟  明


司法院資訊處製作；財團法人民間司法改革基金會備份。
